行　政　法　院　判　決　　　　　　　　　　　　　八十八年度判字第二九八三號
　　原　　　告　甲○○
　　被　　　告　財政部臺灣省北區國稅局
右當事人間因綜合所得稅事件，原告不服行政院中華民國八十七年十月二十七日台八
十七訴字第五二七五一號（起訴狀誤植為二九三一一號）再訴願決定，提起行政訴訟
，本院判決如左︰
　　主  文
原告之訴駁回。
　　事  實
緣原告八十一年度綜合所得稅結算申報，被告以其漏報取自國防部中山科學研究院（
以下簡稱中科院）之薪資所得計新台幣（下同）一九二、○一二元，乃核定補徵稅額
一一、五二一元。原告不服，就取自中科院薪資所得一九二、○一二元部分，申經復
查結果，未准變更，提起訴願、再訴願，遞遭決定駁回，遂提起行政訴訟，茲摘兩
造訴辯意旨於次：
原告起訴意旨略謂︰一、就鈞院八十七年度判字第二○一九號判決主文「．．．首揭
所得稅法之規定一直未變更，僅補充解釋該稅法之行政院及財政部函釋變更，未及於
法規之制定或修正，則上開函釋之變更，追溯至首開稅法頒布時生效適用，且無行政
法信賴保護原則之適用．．．」，原告咸認有探討之必要，茲列舉分述如左：(一)、本
案爭議之一，為所得稅法第四條第八款規定，國防部與財政部兩行政機關，因認知差
異造成爭議，雖經鈞院形成依法課稅之判例，然若干背景及事實經過仍足資參採：在
財政部於六十八年函示徵免原則適用之前，早於五十五年中科院成立之初，即實施研
究補助費及技術津貼之發放制度，並奉當時國防部核示免稅，免稅認定之理由，悉依
專案計畫之有無、員工對各專案之各別貢獻之程度，技術能力反應在專業計畫之成效
以及從事高危險性或犧牲個人權益及福祉以符合國家安全及國防科技發展政策等因素
考量，就事實而言，過去如工蜂火箭、青蜂飛彈等研究計畫結束後，研究補助費技術
津貼亦不復存在，未直接參與專案計畫之人員，如行政、雇工人員自始均不得支領是
項補助，而品位職級之高低需貢獻程度而定。（例如文官九職等之研究補助費可能
低於八職等之人員），上述認定理由並未違反財政部於六十八年函示之徵免原則第二
款之規定，其符合免稅要件，實有法源基礎，本項認定有中科院蓮蓄字○三八六六
號函可稽，其免稅之事實已逾十五年，且為稅捐稽徵機關所知悉；於八十年間桃園縣
稅捐稽徵處查處，仍默許免稅（有院台財字二七六七號監察院糾正案文備查）及八
十一年間中科院以訓誠字一六八七三號函被告說明免稅理由，被告亦無疑義。(二)、
本案爭議之二，為財政部及其下級機關身為行政主管機關，得本於職權依據所得稅法
責成行政釋示聲明應稅之主張，然自六十八年稽徵機關函示徵免原則以來至八十三年
確定應稅之期間，中科院依徵免原則認定免稅，並多次向桃園縣稅捐稽徵處及被告據
實說明，而主管機關以不作為之默示同意此部分為免稅，導致長期以來中科院員工信
賴此等主張，誤認為財政主管機關之不作為默示，乃基於行政一體原則，授權國防部
及中科院或其他公務行政機關之相互認定並合於行政行為明確性原則下，在實質上已
存在信賴之法律效力，應有行政法上「信賴保護」原則之適用，依鈞院七十六年判字
第四七四號判決主文示以：「不管行政機關之決定是否合法，除了重大且明顯之瑕疵
或其違法係可歸責於納稅義務人外，行政機關之行為一經表露於外，人民通常會對所
造成法律狀態之存續寄以信賴，並以之作為行為依據，此種依據之信賴，應受保護。
」，應依中央法規標準法第十四條之規定，自八十四年行政院台財三七○○七號函示
之日起始發生效力。(三)、本案爭議之三，按被告意旨謂該院聘僱人員之約定載明所指
薪給，除實物代金及眷補費外，包括全部給與品位加給（研究補助費）及技術津貼核
屬為提供勞務所取得之報酬，屬應稅之薪資所得，其據此認定實為可議，按原告與中
科院之契約約定事項所指薪給包括全部給與，僅適用於違約時之處罰條款，並非通盤
適用，故於「中科院各職類人員管理作業程序」中有關退休、資遣、撫卹、年終獎金
、績效獎金及各項補助費等均以本薪為薪資之計算基礎，並未涵蓋品位加給及技術津
貼為薪資之一部，即謂『薪資意為本薪，並非全部給與』，此有各職類人員管理作業
程序足資信採。(四)、本案爭議之四，按財政主管機關之作為，有違憲法第七條賦予人
民平等權之議，就系爭加給或津貼而言，國防部核定發給對象除中科院非軍職人員外
，尚涵蓋中科院軍職人員及各軍種軍職及非軍職人員，而該等人員就是項給予仍維持
免稅，姑不論是項給付之性質為何，相同的事件，在沒有正當理由下，未為相同之處
理，即產生差別待遇，有違平等原則。另台灣省衛生處依據行政院核定加強農村保健
計畫設置之醫師醫學研究獎助金，既係獎勵對醫學特定研究而給與者，可適用所得稅
法第四條第八款規定免稅財政部六十八年十二月二十九日台財稅第三九四九○號函，
而中科院非軍職員工所領之品位加給（技術津貼）則為獎勵對軍事科學特定研究而給
與者，卻不能免稅，亦有違憲法平等原則。為此請鈞院依職權召開言詞辯論並命中科
院參加訴訟，判決撤銷原處分及一再訴願決定，以保原告權益，並符法制等語。
被告答辯意旨略謂︰中科院之預算雖分別依計畫編列人事費支應其員工之各項給與，
但實際上領受「科技品位加給」或「技術津貼」之非軍職人員，無論配屬之單位或參
與不同計畫，悉依該院所訂「科技人員品位加給支給標準表」、「技術員薪給標準表
」之等級，每月按級定額領取「科技品位加給」或「技術津貼」。該院與其聘僱人員
之約定事項亦載明所指薪給，除實物代金及眷補費外，包括全部給與，是以該院非軍
職人員所領受之「科技品位加給」或「技術津貼」，核屬其因提供勞務所取得之報酬
，另被告於八十二年間曾派員前往該院現場瞭解結果，該院支付非軍職人員之「科技
品位加給」及「技術津貼」係採按月給付方式，是原核定以系爭薪資所得（研究補助
費或品位加給）一九二、○一二元，併課當年度綜合所得額，核定應補稅額一一、五
二一元，要無不合，請予維持。至原告主張於申報所得稅時，即依當年度扣繳憑單誠
實申報，被告怠於事實之認定，而在認定標準未明確前，追溯補徵系爭所得之綜合所
得稅，實有悖依法課稅原則乙節；按財政部六十八年十一月三十日台財稅第三八五○
一號函釋，中科院發給研究人員之研究加給依職級按月定額發給者，應屬各該研究人
員之薪資所得，應於給付時應依法辦理扣繳，所得人並應於年度結算申報時合併申報
課稅，並自六十九年一月起適用。是「品位加給」屬薪資所得應合併申報課稅已臻明
確，原告主張顯係對法令之誤解。原告另主張稅捐稽徵人員逐年審閱中科院相關之會
計資料，對系爭金額未予扣繳，均未予置喙，顯證同意中科院對該所得性質認定為研
究補助費，屬免稅範圍乙節，查就中科院系爭「品位加給」及「技術津貼」是否依法
扣繳、申報情事，於被告成立前即八十年元月間經桃園縣稅捐稽徵處大溪分處去函中
科院請依法辦理，被告成立後亦先後多次函請中科院提示資料供核，此有被告所屬大
溪稽徵所八十三年一月二十二日北區國稅大溪審第00000000號等函件可稽，
是原告主張委無足採。且按現行所得稅法對此相關之規定條文，係於五十二年制訂迄
今，對系爭「品位加給」及「技術津貼」應依法課徵所得稅之規定並未修正，被告依
所得稅法規定補徵八十一年度綜合所得稅，依法並無不合。原告另主張台灣省衛生處
依據行政院核定加強農村保健計畫設置之醫師醫學研究助金，可適用所得稅法第四
條第八款免稅規定，與中科院品位加給為勵對軍事科學特定研究而給與者，不能
免稅，有違憲法平等原則乙節，查台灣省衛生處設置之醫師醫學研究助金與系爭之
「品位加給」、「技術津貼」並不相同，其與本案之補徵無，原告主張委無足採。
綜上論述：原處分及所為復查、訴願、再訴願決定並無違誤，請判決駁回原告之訴等
語。
　　理  由
按中華民國政府或外國政府，國際機構、教育、文化、科學研究機構、團體，或其他
公私組織，為勵進修、研究或參加科學或職業訓練而給與之學金及研究、考察補
助費等所得，免納所得稅。但受領之學金或補助費，如係為授與人提供勞務所取得
之報酬，不適用之，為行為時所得稅法第四條第八款所規定。又凡公、教、軍、警、
公私事業職工薪資及提供勞務者之所得，為薪資所得，該項所得之計算，以在職務上
或工作上取得之各種薪資收入為所得額；前項薪資包括薪金、俸給、工資、津貼、歲
費、金、紅利、各種補助費及按月或按年分期給付之退休金或養老金。但為雇主之
目的，執行職務而支領之差旅費、日支費及加班費不超過規定標準者，及依同法第四
條規定免稅之項目，不在此限，復為同法第十四條第一項第三類所明定。查本件原告
八十一年度綜合所得稅結算申報，被告以其漏報取自中科院之薪資所得計一九二、○
一二元，乃核定補徵稅額一一、五二一元。原告不服，就取自中科院薪資所得一九二
、○一二元部分，申經復查結果，未准變更，提起訴願、再訴願，遞遭決定駁回，遂
提起行政訴訟，主張如事實欄所載。經查，憲法第一百六十五條係規定教育科學藝術
工作者生活之保障，與憲法第十九條規定人民有依法律納稅之義務，兩者併行不悖。
前者，要求政府依國民經濟進展之情形，隨時提高教育科學藝術工作者之待遇；但並
不因此免除該類人員依法納稅之義務。因此，除非法律明定，得免納稅義務者外，稅
捐單位對之課徵各類稅款，無違憲法第十九條、第一百七十一條及中央法規標準法第
十一條之規定。從而，中科院不論依何法源設立，其給付之所得，除非法律明定免徵
綜合所得稅外，自不得解免納稅之義務。又行政法上所謂信賴保護原則，係指人民因
相信既存之法秩序，而安排其生活或處置其財產，則不能因嗣後法規之制定或修正，
而使其遭受不能預見之損害，用以保護人民之既得權益。本原則之適用，係在禁止新
制定或修正法規有溯及既往之效力。而所謂平等原則，係指相同之事件應為相同之處
理，不同之事件則應為不同之處理，除有合理正當之事由外，否則不得為差別待遇，
合先明。本件中科院之預算雖分別依計畫編列人事費支應其員工之各項給與，但實
際上領受「品位加給」或「技術津貼」之非軍職人員，無論配屬之單位參與不同計畫
，均依該院所訂「科技人員品位加給支給標準表」、「技術員薪給標準表」之等級，
每月按級定額領取科技品位加給或技術津貼。且該院與其聘僱人員之約定事項亦載明
所指薪給，除實物代金及眷補費外，包括全部給與，其非軍職人員所領受之科技品位
加給或技術津貼，核屬因提供勞務所取得之報酬，應無行為時所得稅法第四條第八款
免納所得稅規定之適用。況被告於八十二年間派員前往該中科院瞭解結果，其支付非
軍職人員之科技品位加給及技術津貼確係按月給付方式，復經中科院八十一年十一月
三日（八一）訓誠字第一六八七三號函，說明該院各類薪資扣繳所得稅狀況：「以該
院於年度開始即訂有各項研究計畫，並按照研究計畫逐月實施。各項研究計畫除一般
經費外，為獎勵科技人員竭盡心智參與研發工作，另編列研發人員研究補助費及技術
津貼。為便利作業，研發人員研究補助費係採按月發放方式，再經由成本歸戶手續，
回歸計畫預算內（研究補助費採個案給付，必將增加人力及作業之負擔，不符經濟效
益）」等語。足見中科院給付非軍職員工之品位加給及技術津貼之所得，屬經常性研
究補助費給與，且依職級按月定額支給，為提供勞務所取得之報酬，依首揭規定，核
非免稅之薪資所得，被告依法發單補徵稅款，並未逾稅捐稽徵法第二十一條所定核課
期間，於法並無不合。至財政部（六十八）台財稅字第三八五○一號函釋說明：「一
、凡依職級按月定額發給者，應屬各該研究人員之薪資所得，應於給付時應依法辦理
扣繳，所得人並應於年度結算申報時合併申報課稅。二、如係按研究計畫個案給付、
並非通案按職級按月給付者，則為研究補助費，依法可免納所得稅。三、如屬第一種
情形，中科院以往未依法扣繳，所得人以往年度亦未申報納稅者，應即請中科院轉知
各所得人自行向稽徵機關補報並補繳應納稅款，可免予處罰，自六十九年一月起，中
科院應於給付時依法扣繳，所得人應於每年終後合併申報綜合所得稅。．．．」該函
釋係財政部依其法定職權所發布之命令，核與所得稅法及有關法規規定，並無違背，
且該函釋並未就系爭依職級按月定額發給之所得為應予免稅之承諾，又首揭所得稅法
之規定並未因修正而變更，行政院秘書長於八十四年十月十七日台八十四年財三七○
○七號函並非變更財政部（六十八）台財稅字第三八五○一號函釋，自無稅捐稽徵法
第一條之一、第四十八條之三、中央法規標準法第十六條及行政法信賴保護原則之適
用，亦不得因被告向上級機關請求函釋，而主張不溯既往原則免予補徵。而中小學教
師課後輔導等所得，與本件系爭所得，性質上並非相同之事件，本件被告所為課稅之
處分，亦無違平等原則。至所得稅法第八十九條第二項，乃就扣繳義務人未履行扣繳
責任，而有行蹤不明或其他情事，致無從追究之情形，所為之特別規定，並未排除扣
繳義務人短扣稅款時，稽徵機關得逕向納稅義務人徵收短扣稅款之職權，尤其並未排
除納稅義務人之納稅義務。所得稅法第九十四條係規定扣繳稅款之退補，並非排除納
稅義務人之納稅義務。又課稅與否應由稅捐稽徵機關依法認定，非可由事業團體或機
關自行認定之；另納稅義務人如有所得稅法第十四條第一項各類之所得，即應依同法
第七十一條規定申報納稅，而所得稅法第九十五條之規定，僅係為加強課稅資料之正
確性，授予稽徵機關調查及督促扣繳義務人對於扣繳報告之確實，是尚不因稽徵機關
未為調查或督促扣繳義務人，即認納稅義務人就其取得之所得不負申報納稅之義務。
又台灣省政府衛生處設置之醫師醫學研究助金與本案之薪資所得有別，尚不得比附
援引；以及本件系爭所得是否計入退休金或退遣費，核屬另一問題，不得據之謂其免
稅。從而，被告依據首揭法律規定，課徵本件系爭所得稅，無違憲法第一百六十五條
、第一百七十一條、中央法規標準法第五條、第六條、第七條、第十一條及所得稅法
第九十四條第一項之規定。原告主張，核無足採。本件事證已臻明確，無行言詞辯論
及命中科院參加訴訟之必要，又原告八十一年度綜合所得稅結算申報並未申報扶養其
父母，有該申報書附於原處分卷可按，原告誤會為被告刪除，均併此明。原處分既
無違誤，一再訴願決定，遞予維持，俱無不合。原告起訴意旨，難謂為有理由，應予
駁回。
據上論結，本件原告之訴為無理由，爰依行政訴訟法第二十六條後段，判決如主文。
中    華    民    國     八十八      年      六      月     二十五      日
                    行 政 法 院 第 五 庭
                                審 判 長 評  事      廖  政  雄
                                         評  事      趙  永  康
                                         評  事      沈  水  元
                                         評  事      林  清  祥
                                         評  事      劉  鑫  楨
右  正  本  證  明  與  原  本  無  異
                                         法院書記官  彭  秀  玲
中    華    民    國     八十八      年      六      月     二十九      日
